臺灣臺中地方法院民事判決　100年度訴字第1540號
原　　　告　張益誠
被　　　告　蘇明進
上列當事人間請求返還租賃房屋等事件，本院於民國100年7月27
日言詞辯論終結，判決如下：
    主  文
被告應將門牌號碼台中市○○區○○里○○路新庄仔巷11號（稅
籍編號為00000000000號）之房屋遷讓返還予原告。
被告應給付原告新台幣肆萬仟伍佰元，及自民國一○○年七月
四日起至前項遷讓完畢之日止按月給付原告新台幣伍仟元。
原告其餘之訴駁回。
訴訟費用由被告負擔十分之九，餘由原告負擔。
本判決原告勝訴部分，於原告以新臺幣伍萬元供擔保後，得為假
執行；但被告如以新台幣拾萬元預供擔保，得免為假執行。
原告其餘假執行之聲請駁回。
    事實及理由
甲、程序事項：
    按訴狀送達後，原告不得將原訴變更或追加他訴。但請求之
    基礎事實同一者，擴張或減縮應受判決事項之聲明者，不在
    此限。民事訴訟法第255條第1項第2款、第3款定有明文。本
    件原告原起訴請求(1)被告應將坐落台中市○○區○○段867
    、869地號土地上未辦保存登記即門牌號碼台中市○○區○
    ○里○○路新庄仔巷11號（稅籍編號原為00000000000號，
    因台中縣市合併變更為00000000000號）之房屋遷讓返還原
    告。(2)被告應給付原告新台幣（下同）7萬元（即自98年12
    月起未付租金），及自起訴狀繕本送達翌日起至清償日止，
    按年息5%計算之利息。(3)被告應自民國99年6月4日起至遷讓
    返還上開房屋之日止，按月給付原告25,000元（違約金）。
    嗣起訴後，於100年7月27日言詞辯論期日當庭將上開第(2)項
    聲明更正為請求被告給付租賃期間未給付之租金，及原告終
    止租約後被告使用系爭房屋之不當得利，每月以5,000元計
    算，至被告遷讓返還系爭房屋止，並經記明筆錄在卷。本院
    審酌原告上開請求，其訴訟標的及請求之原因事實與原訴仍
    屬相同，僅請求之聲明擴張而已，依首揭法條規定，即無不
    合，應予准許，合先敘明。
乙、實體事項：
一、原告起訴主張：
（一）被告於95年12月9日與原告訂立房屋租賃契約，約定原告
      將坐落台中市○○區○○段867、869地號土地上之未辦保
      存登記之房屋，即即門牌號碼台中市○○區○○里○○路
      新庄仔巷11號（稅籍編號原為00000000000號，因台中縣
      市合併變更為00000000000號，下稱系爭房屋）出租予被
      告，雙方約定租賃期間自95年12月1日起至96年11月30日
      止，每月租金5,000元，租金應於每月1日前給付。嗣於96
      年11月30日租賃契約期滿後，因原告對被告繼續使用系爭
      房屋未表示反對，雙方租賃關係改為不定期租賃。詎被告
      自98年12月1日起陸續積欠租金達2期以上，幾經原告請求
      未果，原告乃於99年6月2日發函終止租約，並請求被告遷
      讓房屋，於99年6月3日送達被告，惟被告仍拒不搬遷，原
      告不得已提起本件訴訟，請求被告返還系爭房屋、給付租
      金、不當得利、違約金。
（二）被告自98年12月起即已欠租金未繳，屢經原告催討，始於
      99年5月間給付1個月租金，迄起訴時共計14個月租金未繳
      ，原告先於99年5月21日以台中郵局第1309號存證信函催
      告被告應於函到7日內給付積欠之租金，該存證信函於同
      年月24日送達，被告仍置之不理。原告始於99年6月2日再
      以台中郵局第1424號存證信函終止租賃契約，該存證信函
      於同年月3日送達。原告自得請求被告返還系爭房屋、未
      付租金及不當得利。兩造間之租賃契約就租金部分曾於97
      年1月調整為每月6,000元，但原告於本件對被告請求未給
      付租金及終止租約後之使用代價均同意以每月5,000元計
      算。
（三）又依兩造房屋租賃契約書第6條約定：乙方（即被告）於
      租期屆滿時，除經甲方（即原告）同意繼續出租外，應即
      日將租賃房屋誠心按照原狀遷空交還甲方，不得藉詞推諉
      或主張任何權利，如不即時遷讓交還房屋時，甲方每月得
      向乙方請求按照租金5倍之違約金至遷讓完了之日止，乙
      方及連帶保證人丙方，決無異議。兩造間之契約原屬定期
      租賃，其後變更為不定期租賃，故解釋上，原告依法終止
      租約時，應與租期屆滿為等同之解釋，是本件原告望於99
      年6月3日依法終止租約，被告依約自應於是時即負有遷讓
      房屋之義務，原告自得依前開約定請求被告給付將來至搬
      遷為止之違約金。
（四）聲明：
   1、被告應將門牌號碼台中市○○區○○里○○路新庄仔巷11
      號（稅籍編號00000000000號）之房屋遷讓返還原告。
   2、被告應給付原告7萬元，及自起訴狀繕本送達翌日起至清
      償日止，按年息5%計算之利息；並自100年5月起至遷讓房
      屋之日止，每月給付原告5,000元。
   3、被告應自99年6月4日起至遷讓返還上開房屋之日止，按月
      給付原告25,000元。
   4、原告願供擔保，請准宣告假執行。
二、被告則以：
（一）原告起訴狀所附之租賃契約是實在，伊都是用匯款方式給
      付租金，匯到原告指定之訴外人張焚南郵局帳戶。伊確實
      有欠租的情形，但欠多少伊不清楚；系爭房屋伊一時無法
      返還原告。伊嗣後仍然有付租金，伊於99年6月以後所付
      租金部分，主張抵銷。原告請求違約金部分，因為兩造簽
      立租賃契約時，伊有正常繳納，於契約到期後，兩造並沒
      有訂立新約，伊已經支付3年租金，原告主張違約金不合
      理。
（二）聲明：原告之訴及假執行之聲請均駁回；如受不利判決願
      供擔保，請准宣告免為假執行。
三、兩造不爭執事項：
（一）兩造於95年12月9日就門牌號碼台中市○○區○○里○○
      路新庄仔巷11號（原稅籍編號為00000000000、嗣因台中
      縣市合併變更為00000000000）之建物簽立租賃契約，約
      定被告向原告承租上開建物，租賃期間自95年12 月1日起
      至96年11月30日止，每月租金5,000元。上開租約期滿後
      原告對被告繼續使用上開建物未表示反對，雙方成立不定
      期租賃契約。
（二）原告所寄發之原證二、三所示存證信函，被告均有收到。
四、本院之判斷：
（一）請求返還系爭房屋部分：
     1、按租賃期限屆滿後，承租人仍為租賃物之使用收益，而
        出租人不即表示反對之意思者，視為以不定期限繼續契
        約。承租人租金支付有遲延者，出租人得定相當期限，
        催告承租人支付租金，如承租人於其期限內不為支付，
        出租人得終止契約。租賃物為房屋者，遲付租金之總額
        ，非達二個月之租額，不得依前項之規定，終止契約。
        其租金約定於每期開始時支付者，並應於遲延給付逾二
        個月時，始得終止契約。民法第451條、第440條第1項
        、第2項分別定有明文。又按承租人於租賃關係終止後
        ，應返還租賃物。所有人對於無權占有或侵奪其所有物
        者，得請求返還之。對於妨害其所有權者，得請求除去
        之。民法第455條前段、第767條前段亦定有明文。
     2、查兩造於95年12月9日簽立租賃契約，雙方約定租賃期
        間自95年12月1日起至96年11月30日止，每月租金5,000
        元，租金應於每月1日前給付。嗣於96年11月30日租賃
        契約期滿後，被告繼續使用系爭房屋且支付租金，而原
        告未表示反對，依民法第451條規定，兩造間就系爭房
        屋成立不定期租賃契約，兩造並同意自97年1月起租金
        調整為每月6,000元等情，為兩造所不爭執，復有房屋
        租賃契約書1份在卷可參，堪信為真實。
     3、被告自98年12月1日起陸續積欠租金達2期以上，原告乃
        於99年5月21日以台中法院郵局第1309號存證信函催告
        被告繳納欠租，但被告仍未繳納；嗣原告於99年6月2日
        以台中法院郵局第1424號存證信函通知被告終止租約，
        並請求被告遷讓房屋，於99年6月3日送達被告等情，有
        存證信函、回執各2份在卷可證。被告對於欠租之事實
        並不否認，但辯稱其所欠租金為多少並不清楚等語。查
        被告於98年12月起即未按期支付租金，至99年6月3日前
        僅於99年4月16日、99年5月14日各給付6,000元予原告
        等情，有原告提出之訴外人張焚南設於龍井龍津郵局之
        存摺影本在卷可證。則至99年6月3日前被告積欠房屋租
        金已達2期以上，經原告催告仍未支付，是原告於99年6
        月2日以存證信函為終止租賃契約之意思表示已生效力
        ，兩造間之租賃契約業經原告合法終止，被告占有使用
        系爭房屋即屬無權占有，是原告基於民法767條、第455
        條規定請求被告遷讓返還系爭房屋，洵屬有據。
（二）請求租金及不當得利部分：
     1、按稱租賃者，謂當事人約定，一方以物租與他方使用收
        益，他方支付租金之契約。承租人應依約定日期，支付
        租金。民法第421條、第439條前段分別定有明文。復按
        無權占有他人之不動產，可能獲得相當於租金之利益，
        為社會通常之觀念；其依不當得利之法則請求返還不當
        得利，以無法律上之原因而受利益，致他人受有損害為
        其要件，故得請求返還之範圍，固應以對方所受之利益
        為度，非以請求人所受損害若干為準，惟於審酌對方所
        受之利益時，如無客觀具體數據可資計算，請求人所受
        損害之數額，未嘗不可據為計算不當得利之標準，最高
        法院61年度台上字第16 95號判例意旨可資參照。
     2、本件兩造間就系爭房屋訂有租約，於租約期滿後，至99
        年6月3日止，兩造間存有不定期租賃關係，已如前述，
        揆諸上開規定被告自負有給付租金義務，而被告應給付
        之租金數額自97年1月起調整為每月6,000元，為兩造所
        不爭執，被告自98年12月起至99年6月3日止，僅於99年
        4 月16日、99年5月14日各給付1個月租金共計12,000元
        ，尚欠4個月又3天之租金。原告於本件請求未付租金部
        分同意以每月5,000元計算，則被告尚有20,500元（小
        數點以下四捨五入）未為繳納，原告請求被告給付欠租
        20,500元，洵屬有據。
     3、又依上開說明，自99年6月4日終止租約後至遷讓房屋之
        日止相當於租金之不當得利部分，被告亦負有給付義務
        ，本件相當於租金之不當得利，審酌兩造間之約定，原
        告請求內容，被告使用系爭房屋之情狀等情，認應以每
        月5,000元為適當，是原告請求被告自99年6月4日起至
        返還系爭房屋之日止，按月給付原告5,000元之不當得
        利，亦有理由。
     4、另被告於99年6月3日原告終止系爭租賃契約後，迄100
        年7 月13日止尚匯款共計42,000元與原告等情，有原告
        提出之存摺影本1份，及被告提出之郵局存款明細7份在
        卷可參。被告主張抵銷，應予准許，則原告上開請求應
        扣除被告已給付部分。原告上開請求計至100年7月3日
        止，被告應給付原告共計85,500元【計算式：（欠租）
        20500＋（99年6月4日起至100年7月3日止之不當得利）
        13×5000＝85500】，扣除被告已給付之42,000元，則
        原告求被告給付43,500元（計算式：00000000000＝
        43500）及自100年7月4日起至遷讓系爭房屋之日止，按
        月給付5,000元，為有理由。逾此部分請求，尚屬無據
        。
（三）請求違約金部分：查兩造間房屋租賃契約書第6條約定：
      「乙方（即被告）於租期屆滿時，除經甲方（即原告）同
      意繼續出租外，應即日將租賃房屋誠心按照原狀遷空交還
      甲方，不得藉詞推諉或主張任何權利，如不即時遷讓交還
      房屋時，甲方每月得向乙方請求按照租金5倍之違約金至
      遷讓完了之日止，乙方及連帶保證人丙方，決無異議。」
      有契約書1份在卷可參。系爭租賃契約業經原告於99年6月
      3日合法終止，已如前述，被告迄今尚未遷讓返還系爭房
      屋予原告，為兩造所不爭，且被告猶拒絕返還系爭房屋，
      則原告依系爭租賃契約第6條約定請求被告負違約之損害
      賠償責任自屬有據。惟按違約金，除當事人另有訂定外，
      視為因不履行而生損害之賠償總額；又約定之違約金過高
      者，法院得減至相當之數額，民法第250條第1項、第252
      條分別定有明文。又上開核減，法院得以職權為之，亦得
      由債務人訴請法院核減；至於是否相當，即須依一般客觀
      事實，社會經濟狀況及當事人所受損害情形，以為斟酌之
      標準，最高法院79年台上字第1612號判例、79年台上字第
      1915號判例意旨參照。本院審酌原告對被告請求租約屆滿
      時之租金為每月5,000元，而被告就系爭房屋並無轉租獲
      利，及社會經濟狀況、原告主張所受之損害為每月5,000
      元等情，認兩造上開約定之違約金即每月25,000元尚屬過
      高，應予核減為每月5,000元始為適當。又按損害賠償，
      除法律另有規定或契約另有訂定外，應以填補債權人所受
      損害及所失利益為限，民法第216條第1項定有明文。而基
      於同一原因事實受有損害並受有利益者，其請求之賠償金
      額，應扣除所受之利益，亦為民法第216條之1所明定。是
      必於損益相抵之結果尚有損害，始應由債務人負賠償責任
      。本院觀之上開契約第6條約定內容，可知該違約金之約
      定，係作為遲延返還租賃物所生損害賠償金之性質。本件
      被告於租約屆滿後拒絕返還租賃物予原告，自使原告受有
      損害，惟本院已認定被告無權占有系爭房屋，原告請求被
      告給付相當於租金之不當得利即每月5,000元，為有理由
      （詳如前述），則依上說明，此部分應認原告已無損害可
      資請求，故而原告請求被告給付自99年6月4日起至遷讓系
      爭房屋之日止按月給付25,000元之損害賠償金，尚屬無據
      。
五、綜上所述，原告依據與被告間系爭租賃契約及民法租賃、物
    上請求權、不當得利等法律關係，請求：1、被告應將門牌
    號碼台中市○○區○○里○○路新庄仔巷11號（稅籍編號00
    000000000號）之房屋遷讓返還原告。2、被告應給付原告43
    ,500元，及自100年7月4日起至遷讓系爭房屋之日止，按月
    給付5,000元，為有理由，應予准許。原告逾此範圍之請求
    ，即屬無據，應予駁回。
六、原告與被告均陳明願供擔保，請准宣告假執行及免為假執行
    。關於原告勝訴部分，經核均無不合，爰各酌定相當擔保金
    額，併准許之。至原告敗訴部分，其假執行之聲請，因訴之
    駁回而失所依附，不應准許，併予駁回。
七、本件事證已臻明確，兩造其餘攻擊防禦方法及所舉證據，經
    審酌結果，與本件判決結論均無影響，爰不一一論述，附此
    敘明。
八、結論：本件原告之訴為一部有理由，一部無理由，依民事訴
    訟法第79條、第390條第2項、第392條，判決如主文。
中    華    民    國    100    年    8    月    10    日
                  民事第一庭    法  官  周玉蘭
正本係照原本作成。
如對本判決上訴，須於判決送達後20日內向本院提出上訴狀。如
委任律師提起上訴者，應一併繳納上訴審裁判費。
中    華    民    國    100    年    8    月    10    日
                                書記官  董美惠